臺灣臺南地方法院民事判決　九十年度小上字第四二號
　　上　訴　人　甲　○　○
　　被 上 訴人　乙　○　○
右當事人間請求侵權行為損害賠償事件，上訴人對於中華民國九十年八月十六日本院
新市簡易庭八十九年度新小字第二二一號第一審判決提起上訴，本院判決如左：
    主      文
上訴駁回。
第二審訴訟費用由上訴人負擔。
    事實及理由
一、本件被上訴人起訴主張：（一）上訴人何國禎駕駛車號Ｊ５－５８２號貨車，於
    民國（下同）九十年四月十日上午十時許，在國道八號高速公里四點二公里西向
    處，因上訴人未保持安全距離，致撞擊被上訴人所有之Ｄ３－６３１８號自小客
    車，上訴人違規駕駛，應負肇事責任。因當時上訴人擔保一定賠償到底，故只有
    巡邏員警到現場照相畫圖，之後才到新市收費站向警察報案，被上訴人事後支出
    修車費用新台幣（下同）二萬八千一百四十一元，為此求為判決上訴人應給付被
    上訴人二萬八千一百四十一元。（二）上訴人主張被上訴人親自書寫「雙方自行
    和解不願警方處理」等語，且上訴人書立切結書予被上訴人收執，足見兩造確已
    達成和解云云。惟查，被上訴人否認曾就本件車禍事故之車損部分與上訴人達成
    和解，被上訴人固曾於本件事故發生後向警員表示雙方願自行處理，然此係因案
    發當時上訴人一再向被上訴人保證其一定會賠償到底，被上訴人為省事起見，即
    同意先由雙方自行私下處理，並非當時即已就所有賠償內容達成和解之合意。至
    於上訴人所立之切結書中所載「我甲○○在國道八東向四．二Ｋ撞及Ｄ三－六三
    一八以致方向燈損壞，我一定負責賠償」等字眼，亦僅係上訴人單方面先就「方
    向燈之損壞」為一願負賠償責任之自認，並非被上訴人同意上訴人僅賠償方向燈
    之損害，故本件自始至終從未達成和解契約之合意。況所謂契約之成立，須由當
    事人雙方互相表示意思一致而成；即須當事人之一方，將欲為契約內容之旨，提
    示於他方，得他方之承諾，而後契約始能成立。而所謂契約內容之旨，至少須對
    契約內容中「必要之點」意思一致，始有契約之成立可言，此亦為民法第一百五
    十三條所明定。本件上訴人主張因被上訴人曾向警方表示欲自行和解及上訴人曾
    簽立切結書予被上訴人，即謂雙方已成立和解契約云云，姑不論該切結書僅係上
    訴人單方面之切結而非雙方之協議書，且其上就和解契約最基本之和解條件、和
    解金額、給付時間等必要之點皆隻字未提，自無和解契約成立之可言。（三）上
    訴人另主張除方向燈外被上訴人已拋棄請求賠償之權利一節，被上訴人亦否認曾
    拋棄方向燈外之損害賠償請求權。而依上訴人所書立之切結書之記載，字面上固
    僅提及「方向燈損害」，惟此僅代表上訴人單方面就「方向燈損害部分」已先行
    承諾一定負責賠償之意，並不能代表被上訴人就「方向燈以外之損壞部分」有捨
    棄其權利之意思表示，自不得以該切結書即認上訴人僅須負擔方向燈部分之損害
    賠償責任。（四）上訴人主張依民法第二百十四條之規定，被上訴人就方向燈以
    外之損壞部分未事先定期催告回復原狀，依法不得命上訴人逕以金錢賠償，惟八
    十八年四月二十一日民法債編修訂前之民法第二百十三條原規定：「負損害賠償
    責任者，除法律另有規定或契約另有訂定外，應回復他方損害發生前之原狀。因
    回復原狀而應給付金錢者，自損害發生時起，加給利息。」嗣於八十八年間民法
    債編修訂後，將該民法第二百十三條增訂第三項：「第一項情形，債權人得請求
    支付回復原狀所必要之費用，以代回復原狀。」觀其立法修正理由，係認「我民
    法損害賠償之方法，以回復原狀為原則，金錢賠償為例外。然回復原狀，若必由
    債務人為之，對被害人有時可能緩不濟急，或不能符合被害人之意願。為期合乎
    實際需要，並使被害人獲得更周密之保障，爰參考德國民法第二百四十九條後段
    之立法例，增設第三項，使被害人得請求支付回復原狀所必要之費用，以代回復
    原狀。」又參酌最高法院八十九年度台上字第二八０三號判例意旨，亦認債權人
    得逕行請求金錢賠償，以代回復原狀，而不須先定相當期限催告債務人回復原狀
    後始得請求金錢之損害賠償。準此，依修正後之民法第二百十三條第三項之規定
    ，現今債權人請求損害賠償時，除得請求債務人回復原狀外，亦得直接請求債務
    人支付金錢以代回復原狀，上訴人所稱應先依民法第二百十四條規定經相當期限
    催告後始得請求金錢賠償云云，顯已誤解法律規定。（五）上訴人另主張被上訴
    人車輛更換之零件既為新品，依法應扣除折舊價值云云；惟被上訴人車輛損害後
    ，為回復可供行駛或可供使用之原有狀態，即有更換損壞之零附件之需，故被上
    訴人所欲回復之原狀係「車輛可供行駛或使用」之狀態，而非欲回復「該等遭損
    壞之零附件於損壞前之原狀」，故該等更換後之零附件縱為新品，就被上訴人車
    輛而言亦不過是回復原有可供使用之狀態，並無增加價值，自無扣除折舊價值之
    必要；且事實上，被上訴人車輛遭上訴人撞擊損壞之後，縱經修復而暫無技術性
    貶值，然日後仍有交易性貶值之損害，故縱使損壞之零附件經更換新品，然該車
    實質上已存有交易性貶值之損害，兩相比較之下，被上訴人更無任何不當得利可
    言，反仍受有損害等語。
二、上訴人則以：（一）按解釋當事人之契約應以當事人立約當時之真意為準，而真
    意何在，又應以過去事實及其他一切證據資料為斷定之標準，不能拘泥文字致失
    真意。查本件據被上訴人提出之「交通事故現場圖」所示，其上係由被上訴人乙
    ○○親自書寫「雙方自行和解不願警方處理」等語，並經兩造簽名、捺按指印，
    復有證人即承辦警員黃榮慶於原審到庭結證稱當時兩造均表明自行處理等情屬實
    ，顯見兩造間當時確有和解之意甚明。而經當場協議，兩造同意依被上訴人車損
    情形，即由上訴人書立切結承諾賠償，並交由被上訴人收執為憑。衡情，雙方苟
    未就損害賠償事宜達成協議，上訴人孰願簽立切結書？又被上訴人何願收受而未
    表異議之理？益徵兩造確已達成和解。而被上訴人車嗣雖經修護，除方向燈外尚
    有其他部分零件受損，姑不論該其他部分損壞均為外觀上顯而易見，衡情被上訴
    人苟有求上訴人一併修護之意，自應於和解時為之，乃竟未為，顯被上訴人確已
    拋棄其權利無疑，自不容被上訴人再藉詞爭執。是兩造確已就本件車損部分達成
    和解，原審法院未詳予審究當時客觀情形，探求當事人真意，反拘泥於契約文句
    ，自屬違反民事訴訟法第四百六十八條判決不適用法則，原判決當然違背法令。
    （二）次按負損害賠償責任者，除法律另有規定或契約另有訂定外，應回復他方
    損害發生前之原狀；第一項情形，債權人得請求支付回復原狀所必要之費用，以
    代回復原狀，固為民法第二百十三條第一項、第三項所定；惟參諸同法第二百十
    四條亦規定應回復原狀者，如經債權人定相當期限催告後，逾期不為回復時，債
    權人始得請求以金錢賠償其損害，準此，損害賠償者固得請求支付回復原狀必要
    之費用以代回復原狀，惟依法仍應踐行催告之程序始為適法。然原審法院既認卷
    附切結書僅表明上訴人就「方向燈損壞分」承諾賠償之意，至方燈以外之損壞部
    分，上訴人既未允諾賠償，則依法被上訴人苟欲以支付費用以代回復原狀，自應
    事先定期催告，惟遍閱全卷並無此一證據資料，從而被上訴人自行付費修理，依
    法自難遽命上訴人以金錢賠償其費用至明，乃原審見未及此，原判決自違反民事
    訴訟法第四百六十八條判決不適用法則之誤，當然違背法令。（三）再按無法律
    上之原因而受利益，致他人受損害者，應返還其利益，民法第一百七十九條前段
    亦定有明文。原審既認被上訴人所有車輛於肇事後受損所更換之零附件既為新品
    ，依法本應扣除新品零附件折舊價值，始符法旨，乃竟違反法律強力解釋因「舊
    品」零附件不易尋得所致暨更換之「部分新品」零附件尚難使被上訴人車輛延長
    壽命，須扣除折舊價值，明顯違背法令，自非可採。綜上，原審判決容有諸多違
    背法令之處，爰訴請判決將原判決超過五千元部分廢棄，且前開廢棄部分，被上
    訴人在第一審之訴駁回等語資為抗辯。
三、原審以：被上訴人主張於前揭時、地，因上訴人駕駛車號Ｊ５－５８２號貨車未
    保持安全距離致撞擊原告所有之Ｄ３－６３１８號自小客車等情，為上訴人所不
    爭執，並有內政部警政署國道公路警察局警察隊交通事故現場草圖一件為證，復
    經證人即當天處理交通事故之國道公路警察隊第五分隊隊員黃榮慶到庭證稱屬實
    ，是上訴人對於本件車禍之發生，自應負侵權行為損害害賠償責任。而被上訴人
    所有之Ｄ３－６３１８號自小客車於車禍受損後，經送原廠修理支出「必要之修
    復費用」共二萬八千一百四十一元等情，亦據被上訴人提出車損照片十一幀、估
    價單、統一發票各一份附原審卷可稽，核與證人即中華賓士公司台南廠服務專員
    邵新盛到庭證稱情節相符，是被上訴人主張上開修繕費用確為回復該受損車輛原
    狀所必要支出之費用，堪認為真實，從而，被上訴人訴請上訴人給付二萬八千一
    百四十一元，為有理由，應予准許。
四、按小額程序之第二審判決，如依上訴意旨足認上訴無理由者，得不經言詞辯論為
    之，民事訴訟法第四百三十六條之二十九第二款定有明文。本件請求給付之訴訟
    標的金額為二萬八千一百四十一元，在十萬元以下，自應適用民事訴訟法第四百
    三十六條之八以下有關小額訴訟程序之規定。上訴人雖對本院新市簡易庭所為之
    第一審判決提起上訴，並於上訴理由中表明原審判決有上開違背法令之處，惟：
    （一）按解釋當事人之契約，應以當事人立約當時之真意為準，而真意何在，又
          應以過去事實及其他一切證據資料為斷定之標準，不能拘泥文字致失真意
          ，最高法院三十九年度台上字第一０五三號著有判例可資參照。又所謂應
          以過去事實及其他一切證據資料為斷定之標準，非必須令兩造當事人就約
          定之真意為陳述始能判斷解釋，茍綜合全卷證據資料即足判斷當事人之真
          意，則法院亦得於衡量一切情事，依一般人生活之經驗，為一通常合理之
          解釋。經查：
          １、本件被上訴人起訴主張於上訴人於九十年四月十日早上十時許在國道
              八號高速公里四點二公里西向處，駕駛車號Ｊ５－５８２號貨車未保
              持安全距離，致撞擊被上訴人所有之Ｄ３－６３１８號自小客車等情
              ，此為上訴人所不爭，並據被上訴人提出內政部警政署國道公路警察
              局警察隊交通事故現場草圖一件附原審為證，復有證人即當天處理交
              通事故之國道公路警察隊第五分隊隊員黃榮慶到庭證稱：「我到達時
              現場並未破壞，依當時情形看來，對方（即上訴人）是一輛小貨車，
              自原告（即被上訴人）之正後方撞上，依我判斷應是被告之過失。」
              （原審九十年五月三十一日訊問筆錄），故本件上訴人對於車禍之發
              生，顯應負完全之過失責任，且上訴人之過失行為與被上訴人車輛受
              損之結果間亦有相當因果關係，堪以認定，依法上訴人自應負民事賠
              償責任。
          ２、上訴人固抗辯事故發生後，兩造曾達成和解，其僅承諾願賠償被上訴
              人車輛之方向燈損壞的部分五千元，此亦經被上訴人同意，並提出切
              結書一紙為證，然此為被上訴人所否認，則上訴人就此利於己之事實
              自應負其舉證之責任。惟依前開切結書係記載：「我何國禎（即上訴
              人）在國道八東向四點二公里撞及Ｄ３－６３１８號以至（致）方向
              燈損壞，我一定負責賠償，為空口無憑，特立此切結書。九十年四月
              十日何國禎。」則依該切結書之文義，應僅係上訴人表明願就被上訴
              人車輛之「方向燈損壞部分」承諾負責賠償之意，但該切結書上，就
              「方向燈以外之損壞部分」如何處理並未提出，且被上訴人亦未表明
              捨棄其餘之損害賠償請求請求權，故自難僅以該切結書遽認兩造已達
              成和解（即上訴人僅需負擔方向燈部分之損害賠償責任），而上訴人
              就被上訴人已拋棄其餘請求權部分復未能提出其他事證以供調查，是
              上訴人抗辯兩造已達成和解云云，尚屬無據，不足採信。
          ３、又被上訴人雖在系車禍之事故現場草圖上表「雙方自行和解不願方處
              理」意旨，然此亦僅表示兩造願私下達成民事上之和解，並未能證明
              兩造於該草圖上捺印時就民事賠償責任即已達成和解。
          ４、綜上，上訴人既未能舉證證明兩造就民事賠償責任已達成和解，而依
              該現場草圖及切結書之記載，亦僅表示兩造就系爭車禍願私下達成民
              事和解，且上訴人就被上訴人車輛方向燈之損害願負賠償責任，依一
              般人之生活經驗，被上訴人既未表明拋棄其餘之損害賠償請求權，尚
              難謂本件車禍已達成民事損害賠償責任之和解，原審判決同此認定，
              並無違誤，上訴人主張原審認定系爭車禍尚未達和解於法有違云云，
              自非可採。
    （二）又按負損害賠償責任者，除法律另有規定或契約另有訂定外，應回復他方
          損害發生前之原狀。第一項情形，債權人得請求支付回復原狀所必要之費
          用，以代回復原狀。民法第二百十三條第一項、第三項定有明文。查該法
          條第三項係於八十八年四月二十一日修正公布，於八十九年五月五日施行
          ，其修正理由為「民法損害賠償之方法，以回復原狀為原則，金錢賠償為
          例外。然回復原狀，若必由債務人為之，對被害人有時可能緩不濟急，或
          不能符合被害人之意願。為期合乎實際需要，並使被害人獲得更週密之保
          障，爰增設第三項，使被害人得請求支付回復原狀所必要之費用，以代回
          復原狀。」易言之，回復原狀之重點，應在於回復被害人如同未曾發生損
          害前之應有狀態，重點在於填補被害人所受之損害，回復原狀由加害人親
          自為之或者先由被害人為之，再向加害人請求回復原狀所必要的費用，應
          非法律所關心的重點，故回復原狀自不必堅持由加害人親自為之；如果回
          復原狀堅持須由加害人親自為之，無異使被害人須信賴加害人會回復原狀
          ，縱使可經由民法第二百十四條的補充規定，訂相當期限催告加害人回復
          原狀，逾期不為回復原狀，始可請求回復原狀所需的必要費用，但有可能
          早已使被害人的損害更為慘重，甚至加害人早已逃逸無蹤，催告無門（公
          示送達更是曠日廢時），而損害既然是由加害人所造成的，本應優先保護
          被害人，實無要求被害人信賴加害人而使被害人損害賠償的方法受到限制
          ，因之，被害人自可選擇請求加害人回復原狀或逕行請求回復原狀所需之
          必要費用。是本件被上訴人雖未定相當期限催告上訴人回復原狀，惟參諸
          民法第二百十三條第三項之增修理由，被上訴人逕行訴請上訴人給付回復
          原狀所需之必要費用，於法自屬有據。
    （三）再所謂賠償物被毀損所減少之價額，得以修復費用為估定標準，但以必要
          者為限，此有最高法院七十七年第九次民事庭會議決議可資參照；從而，
          本件被上訴人主張系爭車輛所受之損害應以其修復費用為估定標準，自非
          無據；而最高法院上開決議，就修理材料，以新品換舊品，應予折舊方屬
          必要費用，雖有提出說明，惟修理材料依其性質，仍有獨立與附屬之別，
          若修理材料對於物之本體而言，已具獨立存在價值，因其更新結果，將促
          成物於修繕後使用效能之提昇或交換價值之增加，則侵權行為被害人，於
          未依民法第二百十四條之規定，催告請求回復原狀前，逕行以新品之價額
          請求全額賠償，與舊品相較，勢將造成額外利益，與損害賠償僅在填補損
          害之原理有違，故此部分之請求，自非必要，應予折舊，最高法院前述決
          議有關折舊之意見，應係專指此種情形而言；然若修理材料本身不具獨立
          價值，僅能附屬他物而存在，或須與他物結合，方能形成功能之一部者，
          其更新之結果，既無獲取額外利益之可言，此種情形下，侵權行為被害人
          以新品修繕，就其價額請求賠償，自屬相當，應無須予以折舊。況不分修
          理材料之屬類，一律予以折舊之作法，其上位之價值判斷，即在告知損害
          賠償權利人「舊品毀損僅得以舊品代替，請求以新品代替並不合理」，然
          而觀諸現今社會之商業型態，以舊品修繕之交易市場，並不存在，若強求
          權利人以舊品修繕乃是期待不可能，因之，權利人於未獲取超越原物使用
          或交換價值利益之前提下，就物之附屬部分，請求以新品替代，其費用應
          屬必要，其請求應屬合理，此與前開最高法院決議之理念，應無相悖之處
          。查本件被上訴人所有之系爭車輛，因回復原狀所支出之費用詳目為「『
          後保險桿外皮，噴塗面漆』、『後保險桿飾板嵌條，施加最上層完成漆和
          重點噴漆工作』、『保險桿飾板下方後端部分，施加最上層完成漆和重點
          噴漆工作』、『附件拆裝』、『左後葉鈑金』、『後板修理』、『後保險
          桿，總成拆卸，安裝』、『後保險桿總成分解組合，依實際需求更換新件
          』、『裝於車上總成件銀粉烤漆準備工時』、『已拆下零件總成，銀粉漆
          』、『左後葉烤漆』、『行李箱烤漆』、『塗裝物料費用』、『後保險桿
          外修』、『左後燈殼』等，有中華賓士汽車股份有限公司之帳單二張附原
          審卷（第三四頁、三五頁）可稽，則系爭車輛修復所使用之材料零件，就
          車輛整體言，均構成車輛不可分割之一部，單獨割裂並無助於車輛之使用
          ；且該等材料零件本身除輔助車輛功能外，亦不具獨立存在之價值及作用
          ，此為車輛機械之常理，揆諸上開說明，原審認該修復之材料零件尚無折
          舊之必要，亦尚無違誤。
五、綜合上述，原審判決認事用法並無違背經驗及論理法則或違背法令，是上訴人前
    揭主張於法於理顯有不合。從而，原審判命上訴人如數給付被上訴人回復原狀之
    必要費用，並依職權宣告假執行，於法並無不合；上訴論旨，就原審取捨證據、
    認定事實之職權行使，及援引上開決議，指摘原判決不當，求予廢棄改判，依其
    上訴意旨，足認上訴顯無理由，爰不經言詞辯論，予以駁回。
六、據上論結，本件上訴顯無理由，依民事訴訟法第四百三十六條之二十九第二款、
    第四百三十六條之三十二第二項、第四百四十九條第一項、第七十八條，判決如
    主文。
中　　　華　　　民　　　國　　九十一　　年　　　七　　月　　　三十一  　日
　　　　　　　　　　　　　　　　　 臺灣臺南地方法院民事第二庭
~B審判長法官　蔡　美　美
~B　　　法官　王　慧　娟
~B　　　法官　洪　碧  雀
雀右正本證明與原本無異。
本判決不得上訴。
中　　　華　　　民　　　國　　九十一　　年　　　八　　月　　　　一　　　日
~B法院書記官　顏　惠　華
